ACORDAO-COMPLETO-2494024

ACÓRDÃO 1250/2022 ATA 7/2022 - SEGUNDA CÂMARA

VISTOS, relatados e discutidos estes autos de tomada de contas especial instaurada pelo Instituto Nacional do Seguro Social (INSS) em desfavor de Sueli Okada (falecida) , como então servidora do INSS, além de Jose¿ Amarante Garcia (falecido) e Edite Resende Ishimaru (falecida) como partícipes beneficiados pelas irregularidades praticadas, diante da indevida concessão dos benefícios previdenciários em aposentadoria por tempo de contribuição e diante, assim, da subsequente produção do dano ao erário sob o valor histórico de R$ 345.107,32;
ACORDAM os Ministros do Tribunal de Contas da União, reunidos em Sessão da 2ª Câmara, ante as razões expostas pelo Relator, em:
9.1. declarar a revelia dos espólios de Sueli Okada e Jose¿ Amarante Garcia, além de Edite Resende Ishimaru, nos termos do art. 12, § 3º, da Lei n.º 8.443, de 1992;
9.2. julgar irregulares as contas de Sueli Okada (falecida) , Jose¿ Amarante Garcia (falecido) e Edite Resende Ishimaru (falecida) , nos termos dos arts. 16, III, alíneas "c" e "d", e 19, caput, da Lei n.º 8.443, de 1992, para condenar o respectivo espólio ou sucessor ao pagamento do correspondente débito, solidariamente, com a atualização monetária e os juros de mora calculados desde as datas informadas até o efetivo recolhimento, fixando-lhes o prazo de 15 (quinze) dias, contados da notificação, para que comprovem, perante o Tribunal, nos termos do art. 214, III, "a", do Regimento Interno do TCU - RITCU, o recolhimento da aludida dívida em favor do Instituto Nacional do Seguro Social, na forma da legislação em vigor, abatendo os eventuais valores já porventura restituídos, sob as seguintes condições:
9.2.1. responsabilidade solidária dos sucessores de Sueli Okada e Jose¿ Amarante Garcia pelos seguintes valores:
	Data de Ocorrência
	Valor Histórico (em R$) 

	21/08/2001
	1.001,00 

	10/09/2001
	                   1.430,00 

	05/10/2001
	                   1.430,00 

	09/11/2001
	                   1.430,00

	07/12/2001
	                   1.430,00 

	07/12/2001
	                      715,00 

	08/01/2002
	                   1.430,00 

	07/02/2002
	                   1.430,00 

	08/03/2002
	                   1.430,00 

	05/04/2002
	                   1.430,00 

	10/05/2002
	                   1.430,00 

	07/06/2002
	                   1.430,00 

	05/07/2002
	                   1.561,56 

	07/08/2002
	                   1.561,56 

	06/09/2002
	                   1.561,56 

	07/10/2002
	                   1.561,56 

	07/11/2002
	                   1.561,56 

	06/12/2002
	                   1.561,56 

	06/12/2002
	                   1.561,56 

	08/01/2003
	                   1.561,56 

	07/02/2003
	                   1.561,56 

	11/03/2003
	                   1.561,56 

	08/04/2003
	                   1.561,56 

	08/05/2003
	                   1.561,56 

	06/06/2003
	                   1.561,56 

	07/07/2003
	                  1.869,34 

	07/08/2003
	                   1.869,34 

	05/09/2003
	                   1.869,34 

	07/10/2003
	                   1.869,34 

	07/11/2003
	                   1.869,34 

	05/12/2003
	                   1.869,34 

	05/12/2003
	                   1.869,34 

	08/01/2004
	                   1.869,34 

	06/02/2004
	                   1.869,34 

	05/03/2004
	                   1.869,34 

	07/04/2004
	                   1.869,34 

	07/05/2004
	                   1.869,34 

	07/06/2004
	                   1.954,02 

	07/07/2004
	                   1.954,02 

	06/08/2004
	                   1.954,02 

	08/09/2004
	                  1.954,02 

	07/10/2004
	                   1.954,02 

	08/11/2004
	                   1.954,02 

	07/12/2004
	                   1.954,02 

	07/12/2004
	                   1.954,02 

	07/01/2005
	                   1.954,02 

	09/02/2005
	                   1.954,02 

	07/03/2005
	                   1.954,02 

	07/04/2005
	                   1.954,02 

	06/05/2005
	                   1.954,02 

	07/06/2005
	                   2.078,19 

	07/07/2005
	                   2.078,19 

	05/08/2005
	                   2.078,19 

	08/09/2005
	                   2.078,19 

	07/10/2005
	                   2.078,19 

	08/11/2005
	                   2.078,19 

	07/12/2005
	                   2.078,19 

	07/12/2005
	                   2.078,19 

	06/01/2006
	                   2.078,19 

	07/02/2006
	                   2.078,19 

	07/03/2006
	                   2.078,19 

	07/04/2006
	                   2.078,19 

	08/05/2006
	                   2.182,09 

	07/06/2006
	                   2.182,09 

	07/07/2006
	                   2.182,09 

	07/08/2006
	                   2.182,09 

	08/09/2006
	                   2.182,09 

	08/09/2006
	                   1.091,04 

	06/10/2006
	                   2.182,29 

	08/11/2006
	                   2.182,29 

	07/12/2006
	                   1.091,04 

	07/12/2006
	                   2.182,29 

	08/01/2007
	                   2.182,29 

	07/02/2007
	                   2.182,29 

	07/03/2007
	                   2.182,29 

	09/04/2007
	                   2.182,29 

	08/05/2007
	                   2.254,30 

	08/06/2007
	                   2.254,30 

	06/07/2007
	                   2.254,30 

	07/08/2007
	                   2.254,30 

	10/09/2007
	                   2.254,30 

	10/09/2007
	                   1.127,15 

	05/10/2007
	                   2.254,30 

	08/11/2007
	                   2.254,30 

	07/12/2007
	                   2.254,30 

	07/12/2007
	                   1.127,15 

	08/01/2008
	                   2.254,30 

	12/02/2008
	                   2.254,30 

	07/03/2008
	                   2.254,30 

	07/04/2008
	                   2.367,01 

	08/05/2008
	                   2.367,01 

	06/06/2008
	                   2.367,01 

	07/07/2008
	                   2.367,01 

	07/08/2008
	                   2.367,01 

	05/09/2008
	                   2.367,01 

	05/09/2008
	                   1.183,50 

9.2.2.	responsabilidade solidária dos sucessores de Sueli Okada e Edite Resende Ishimaru pelos seguintes valores:
	Data de Ocorrência
	Valor Histórico (em R$) 

	08'/02/2001
	                      834,76 

	08/03/2001
	                   1.138,31 

	09/04/2001
	                   1.138,31 

	09/05/2001
	                   1.138,31 

	08/06/2001
	                   1.138,31 

	10/07/2001
	                   1.173,82 

	08/08/2001
	                   1.173,82 

	11/09/2001
	                   1.173,82 

	08/10/2001
	                   1.173,82 

	09/11/2001
	                   1.173,82 

	10/12/2001
	                  1.173,82 

	10/12/2001
	                   1.173,82 

	09/01/2002
	                   1.173,82 

	08/02/2002
	                   1.173,82 

	08/03/2002
	                   1.173,82 

	08/04/2002
	                  1.173,82 

	09/05/2002
	                   1.173,82 

	10/06/2002
	                   1.173,82 

	08/07/2002
	                   1.281,81 

	08/08/2002
	                  1.281,81 

	08/09/2002
	                   1.281,81 

	08/10/2002
	                   1.281,81 

	08/11/2002
	                   1.281,81 

	09/12/2002
	                   1.281,81 

	09/12/2002
	                   1.281,81 

	09/01/2003
	                   1.281,81 

	10/02/2003
	                   1.281,81 

	11/03/2003
	                   1.281,81 

	09/04/2003
	                   1.281,81 

	09/05/2003
	                   1.281,81 

	09/06/2003
	                   1.281,81 

	08/07/2003
	                   1.534,45 

	08/08/2003
	                   1.534,45 

	09/09/2003
	                   1.534,45 

	08/10/2003
	                   1.534,45 

	10/11/2003
	                   1.534,45 

	08/12/2003
	                   1.534,45 

	08/12/2003
	                   1.534,45 

	09/01/2004
	                   1.534,45 

	09/02/2004
	                   1.534,45 

	08/03/2004
	                   1.534,45 

	01/04/2004
	                   1.534,45 

	03/05/2004
	                   1.534,45 

	01/06/2004
	                   1.603,96 

	01/07/2004
	                   1.603,96 

	02/08/2004
	                   1.603,96 

	01/09/2004
	                   1.603,96 

	01/10/2004
	                   1.603,96 

	01/11/2004
	                   1.603,96 

	01/12/2004
	                   1.603,96 

	01/12/2004
	                   1.603,96 

	03/01/2005
	                   1.603,96 

	01/02/2005
	                   1.603,96 

	01/03/2005
	                   1.603,96 

	01/04/2005
	                   1.603,96 

	02/05/2005
	                   1.603,96 

	01/06/2005
	                   1.705,89 

	01/07/2005
	                   1.705,89 

	01/08/2005
	                   1.705,89 

	01/09/2005
	                   1.705,89 

	03/10/2005
	                   1.705,89 

	01/11/2005
	                   1.705,89 

	01/12/2005
	                   1.705,89 

	01/12/2005
	                   1.705,89 

	02/01/2006
	                   1.705,89 

	01/02/2006
	                   1.705,89 

	01/03/2006
	                   1.705,89 

	03/04/2006
	                   1.705,89 

	02/05/2006
	                   1.791,18 

	01/06/2006
	                   1.791,18 

	03/07/2006
	                   1.791,18 

	01/08/2006
	                   1.791,18 

	01/09/2006
	                   1.791,18 

	01/09/2006
	                      895,59 

	02/10/2006
	                     791,35 

	01/11/2006
	                   1.791,35 

	01/12/2006
	                   1.791,35 

	01/12/2006
	                      895,76 

	02/01/2007
	                   1.791,35 

	01/02/2007
	                   1.791,35 

	01/03/2007
	                   1.791,35 

	02/04/2007
	                   1.791,35 

	02/05/2007
	                   1.850,46 

	01/06/2007
	                   1.850,46 

	02/07/2007
	                   1.850,46 

	01/08/2007
	                   1.867,08 

	03/09/2007
	                   1.867,08 

	03/09/2007
	                      933,54 

	01/10/2007
	                   1.867,08 

	01/11/2007
	                   1.867,08 

	03/12/2007
	                      933,54 

	03/12/2007
	                   1.867,08 

	02/01/2008
	                   1.867,08 

	01/02/2008
	                   1.867,08 

	03/03/2008
	                   1.867,08 

	01/04/2008
	                  1.960,43 

	02/05/2008
	                   1.960,43 

	02/06/2008
	                   1.960,43 

	01/07/2008
	                   1.960,43 

	01/08/2008
	                   1.960,43 

	01/09/2008
	                   1.960,43 

	01/09/2008
	                      980,21 

	01/10/2008
	                   1.960,43 

	03/11/2008
	                   1.960,43 

	10/12/2008
	                   1.960,43 

	10/12/2008
	                      980,21 

	02/01/2009
	                   1.960,43 

	02/02/2009
	                   1.960,43 

9.3. autorizar, caso requerido, nos termos do art. 26 da Lei n.º 8.443, de 1992, e do art. 217 do RITCU, o parcelamento das dívidas fixadas por este Acórdão em até 36 (trinta e seis) parcelas mensais e sucessivas, com a atualização monetária e os correspondentes acréscimos legais, esclarecendo aos aludidos sucessores dos responsáveis que a falta de pagamento de qualquer parcela importará no vencimento antecipado do saldo devedor, sem prejuízo das demais medidas legais;
9.4. autorizar, desde logo, a cobrança judicial das dívidas fixadas por este Acórdão, nos termos do art. 28, inciso II, da Lei n.º 8.443, de 1992, diante do não atendimento à notificação; e
9.5. enviar a cópia deste Acórdão, com o Relatório e o Voto, aos aludidos sucessores dos responsáveis indicados no item 3 deste Acórdão, para ciência, e ao Instituto Nacional do Seguro Social, para ciência e eventual adoção das providências cabíveis.

Trata-se de tomada de contas especial instaurada pelo Instituto Nacional do Seguro Social (INSS) em desfavor de Sueli Okada, como então servidora do INSS, além de José Amarante Garcia e Edite Resende Ishimaru, como partícipes e beneficiados pelas irregularidades praticadas, diante da indevida concessão dos benefícios previdenciários em aposentadoria por tempo de contribuição e da subsequente produção do dano ao erário sob o valor histórico de R$ 345.107,32

Segunda Câmara

Gerência Executiva do INSS em Santos - SP.

3. Responsáveis: Edite Resende Ishimaru (CPF XXX.324.408-XX); José Amarante Garcia (CPF XXX.801.188-XX); Sueli Okada (CPF XXX.454.568-XX).

13.1. Ministros presentes: Bruno Dantas (Presidente) e Antonio Anastasia.
13.2. Ministro-Substituto convocado: André Luís de Carvalho (Relator).

ANDRÉ DE CARVALHO

Trata-se de tomada de contas especial instaurada pelo Instituto Nacional do Seguro Social (INSS) em desfavor de Sueli Okada (falecida) , como então servidora do INSS, além de Jose¿ Amarante Garcia (falecido) e Edite Resende Ishimaru (falecida) como partícipes beneficiados pelas irregularidades praticadas, diante da indevida concessão dos benefícios previdenciários em aposentadoria por tempo de contribuição e diante, assim, da subsequente produção do dano ao erário sob o valor histórico de R$ 345.107,32.
2.	Após a análise final do feito, o Auditor Federal Alberto de Sousa Rocha Júnior lançou o seu parecer conclusivo à Peça 96, com a anuência dos dirigentes da Secex-TCE (Peças 97 e 98) , nos seguintes termos:
	" (...) HISTÓRICO
2	Em 5/6/2016, com fundamento na IN/TCU 71/2012, dirigente da instituição Instituto Nacional do Seguro Social autorizou a instauração da tomada de contas especial (peça 1, p. 2) .
3	O fundamento para a instauração da Tomada de Contas Especial, conforme consignado no Relatório de TCE 001/2016 elaborado pelo tomador de contas (peça 2, p. 40) , foi a constatação da seguinte irregularidade: 
	Irregularidades apuradas na concessão de benefícios previdenciários, no âmbito da Gerência Executiva em Santos.
4	Os responsáveis arrolados na fase interna foram devidamente comunicados e, diante da ausência de justificativas suficientes para elidir a irregularidade e da não devolução dos recursos, instaurou-se a tomada de contas especial (v. instrução à peça 78, item 11) .
5	No relatório de tomada de contas especial 1/2016 (peça 2, p. 40-47) , o tomador de contas concluiu que o prejuízo importaria no valor original de R$ 345.107,32, imputando-se a responsabilidade a ex-servidora Sueli Okada (Agente Administrativa) , solidariamente com os segurados Jose¿ Amarante Garcia e Edite Resende Ishimaru, na condição de beneficiários. 
6	Em 23/2/2017, a Controladoria-Geral da União emitiu o relatório de auditoria 124/2017 (peça 2, p. 88-91) , em concordância com o relatório do tomador de contas. O certificado de auditoria 124/2017 e o parecer do dirigente do órgão de controle interno concluíram pela irregularidade das presentes contas (peça 2, p. 92 e 93) .
7	Em 3/4/2017, o ministro responsável pela área atestou haver tomado conhecimento das conclusões contidas no relatório e certificado de auditoria, bem como do parecer conclusivo do dirigente do órgão de controle interno, manifestando-se pela irregularidade das contas, e determinou o encaminhamento do processo ao Tribunal de Contas da União (peça 2, p. 100) .
8	Em primeira instrução (peça 5) , foi proposta a citação da ex-servidora Sueli Okada, assumindo-se o entendimento de que não havia sido comprovada, no processo administrativo correspondente, a participação ou má-fé dos segurados beneficiários, caso em que o Tribunal vem adotando a exclusão da responsabilidade destes.
8.1	Em cumprimento ao Despacho do Relator (peça 7) , foi promovida a expedição do Ofício 1495/2017 (peça 9) , datado de 16/6/2017, para fins de realizar a citação proposta. 
8.2	O Ofício citatório foi devolvido por motivo 'Falecido', conforme documento à peça 10.
8.3	Em decorrência da informação do falecimento da responsável, foram determinadas diligências para fins de obtenção da certidão de óbito respectiva e de informações acerca da existência de processo judicial de sucessão, especialmente quanto à identificação de inventariante e herdeiros (cf. despacho, peça 12) .
8.3.1	Em resposta às diligências promovidas por meio dos Ofícios-TCU-Secex-SP 1777/2017 e 1778/2017 (peças 13 e 15; 14 e 17, respectivamente) , datados de 13/7/2017, foram apresentadas as seguintes informações e/ou esclarecimentos:
a) Certidão 6628781, do Tribunal de Justiça de São Paulo, com indicação da existência de distribuição de ação de Alvará Judicial (processo 1014647-53.2017.8.26.0562) em tramitação na 1ª Vara de Família e Sucessões do Foro de Santos referente a Sueli Okada, tendo como requerente Maria Aparecida Miquelini Okada (peça 16) ;
b) Certidão de Óbito da Sra. Sueli Okada, emitida pelo Cartório de Registro Civil do 1º Subdistrito da comarca de São José dos Campos/SP (peça 18) .
8.4	Em despacho à peça 20, foi proposto o arquivamento do feito, por entender prejudicado o exercício de direito de defesa e contraditório dos sucessores, passados mais de dez anos da ocorrência dos fatos em apreço ou, alternativamente, considerando as informações obtidas, especialmente quanto à inexistência de processo judicial de inventário, que fosse citada a Sr. Sueli Okada na pessoa da Sra. Maria Aparecida Miquelini Okada, na condição de administradora provisória do espólio.
9	Seguiu-se o Acórdão 9870/2017-TCU-Segunda Câmara, no qual se decidiu pela citação do espólio da Sra. Sueli Okada sob o nome de Maria Aparecida Miquelini Okada, em solidariedade em Sr. José Amarante Garcia e a Sra. Edite Resende Ishimaru (peça 23) , reiterada pela instrução de peça 27.
9.1	Em cumprimento ao acórdão em comento, foi promovida a expedição dos Ofícios 222/2018 (Edite) , 223/2018 (José) e 224/2018 (Sueli/Maria Aparecida) (peças 30 e 35; 32 e 34; 31 e 33, respectivamente) , datados de 2/2/2018, para fins de realizar as citações propostas. 
10	Em nova instrução, acostada à peça 43, foram propostas novas diligências para obtenção de certidão de óbito do Sr. José Amarante Garcia, identificado como falecido em consulta à base de CPF da Secretaria da Receita Federal do Brasil (peça 37) , e de informações sobre a existência de bens imóveis em nome do falecido e de ação judicial de inventário a ele referente.
10.1	Em resposta às diligências promovidas por meio dos Ofícios-TCU-Sec-SP 443/2019 (a cartório de registro civil de pessoas naturais) , 446/2019, 447/2019, 449/2019 (a ofícios de Família e Sucessão) 450/2019, 451/2019, 452/2019, 453/2019 (a cartórios de registro de imóveis) (peças 53 e 54; 52 e 55; 51 e 56; 50 e 57; 49 e 58; 48 e 60; 47 e 62; 46 e 61, respectivamente) , datados de 27/7/2019, 473/2019 (a cartório de registro de imóveis, peças 45 e 59) , datado de 1º/3/2019, foram apresentadas as seguintes informações e/ou esclarecimentos:
a) Certidão de Óbito do Sr. José Amarante Garcia, emitida pelo Cartório de Registro Civil do 2º Subdistrito da comarca de Santos/SP (peças 64 e 66) ;
b) Informações de inexistência de bens imóveis em nome de José Amarante Garcia do:
b.1) Cartório do 1º Ofício de Registro de Imóveis de Santos (peça 65) ;
b.2) Cartório do 2º Ofício de Registro de Imóveis de Santos (peça 63) ;
b.2) Cartório do 3º Ofício de Registro de Imóveis de Santos (peças 67 e 68; v. tb. peças ) ;
b.3) Cartório de Registro de Imóveis de Itanhaém (peça 70) ;
c) Informações de inexistência de ação de inventário ou arrolamento de bens referentes ao espólio de José Amarante Garcia do:
c.1) Ofício da 1ª Vara de Família e Sucessões de Santos (peças 69 e 72) ;
c.2) Ofício da 2ª Vara de Família e Sucessões de Santos (peça 71) .
10.2	Por falta de resposta à diligência feita junto ao Ofício da 3ª Vara de Família e Sucessões de Santos (peça 52) , houve reiteração dessa diligência, por intermédio do Ofício-TCU/Secex-TCE 4514/2019 (peça 73) , de 24/6/2019, entregue em 19/7/2019 (peça 74) .
11	Apesar de a Sra. Edite Resende Ishimaru e a Sra. Maria Aparecida Miquelini Okada, esta na condição de administradora provisória do espólio da Sra. Sueli Okada, terem tomado ciência dos expedientes que lhes foram encaminhados para fins de citação (Ofícios-TCU/Secex-SP 222/2018 - Edite, e 224/20128 - Maria Aparecida, ambos de 2/2/2018, peças 30 e 31) , conforme atestam os Avisos de Recebimento que compõem as peças 35 (que atesta a recepção do expediente destinado à Sra. Edite Resende Ishimaru à Avenida Affonso Penna, 455, apto. 53, Estuário, em Santos/SP, endereço indicado em seu cadastro na base CPF da Secretaria da Receita Federal do Brasil, peça 36) e 33 (que atesta a recepção do expediente destinado à Sra. Maria Aparecida Miquelini Okada à Rua São José, 120, apto. 31, Embaré, em Santos/SP, endereço indicado em seu cadastro na base CPF da Secretaria da Receita Federal do Brasil, peça 38) , não atenderam à citação e não se manifestaram quanto às irregularidades verificadas.
11.1	Em que pese o aviso de recebimento da citação da Sra. Edite Resende Ishimaru ter sido assinado por pessoa estranha aos autos (v. peça 35) , esse fato, por si só, não invalida a notificação dirigida ao responsável, uma vez que o art. 179, inciso II, do RI/TCU estabelece que as comunicações processuais far-se-ão mediante carta registrada, com aviso de recebimento que comprove a entrega no endereço do destinatário.
11.1.1	A validade do critério de comunicação processual do TCU foi referendada pelo Supremo Tribunal Federal, nos termos do julgamento do MS-AgR 25.816/DF, por meio do qual se afirmou a desnecessidade da ciência pessoal do interessado, entendendo-se suficiente a comprovação da entrega do 'AR' no endereço do destinatário:
'EMENTA: AGRAVO REGIMENTAL. MANDADO DE SEGURANÇA. DESNECESSIDADE DE INTIMAÇÃO PESSOAL DAS DECISÕES DO TRIBUNAL DE CONTAS DA UNIÃO. ART. 179 DO REGIMENTO INTERNO DO TCU. INTIMAÇÃO DO ATO IMPUGNADO POR CARTA REGISTRADA, INICIADO O PRAZO DO ART. 18 DA LEI nº 1.533/51 DA DATA CONSTANTE DO AVISO DE RECEBIMENTO. DECADÊNCIA RECONHECIDA. AGRAVO IMPROVIDO.
O envio de carta registrada com aviso de recebimento está expressamente enumerado entre os meios de comunicação de que dispõe o Tribunal de Contas da União para proceder às suas intimações.
O inciso II do art. 179 do Regimento Interno do TCU é claro ao exigir apenas a comprovação da entrega no endereço do destinatário, bastando o aviso de recebimento simples.
10.1.2.	Não é outra a orientação da jurisprudência do TCU, conforme se verifica dos julgados a seguir transcritos:
São válidas as comunicações processuais entregues, mediante carta registrada, no endereço correto do responsável, não havendo necessidade de que o recebimento seja feito por ele próprio (Acórdão 3648/2013-TCU-Segunda Câmara, Relator Ministro JOSÉ JORGE) ;
É prescindível a entrega pessoal das comunicações pelo TCU, razão pela qual não há necessidade de que o aviso de recebimento seja assinado pelo próprio destinatário. Entregando¿se a correspondência no endereço correto do destinatário, presume-se o recebimento da citação. (Acórdão 1019/2008-TCU-Plenário, Relator Ministro BENJAMIN ZYMLER) ;
As comunicações do TCU, inclusive as citações, deverão ser realizadas mediante Aviso de Recebimento - AR, via Empresa Brasileira de Correios e Telégrafos, bastando para sua validade que se demonstre que a correspondência foi entregue no endereço correto. (Acórdão 1526/2007-TCU-Plenário, Relator Ministro AROLDO CEDRAZ) .'
11.2	Transcorrido o prazo regimental fixado e mantendo-se inertes as Sras. Edite Resende Ishimaru e a Sra. Maria Aparecida Miquelini Okada, esta na condição de administradora provisória do espólio da Sra. Sueli Okada, impôs-se que fossem consideradas revéis, dando-se prosseguimento ao processo, de acordo com o art. 12, § 3º, da Lei 8.443/1992.
12	Na instrução seguinte (peça 78) , observou-se que o espólio do responsável Jose¿ Amarante Garcia ainda não havia sido citado. Desse modo, naquela fase processual, portanto, entendeu-se devido que se procedesse à citação do mencionado responsável, na pessoa da Sra. Maria Adelaide Caldas Garcia, sua esposa, assim indicada na certidão de óbito dele (peça 64, p. 2) , na condição de administradora provisória de seu espólio, considerando a inexistência de processo de inventário em andamento, assim considerada nos termos do art. 1.797 da Lei 10.406, de 10 de janeiro de 2002 (Código Civil) , considerando as informações anotadas no item 9.1, 'c'.
12.1	Ademais, considerando o não atendimento da diligência indicada no item 10.2 da referida instrução, entendeu-se ser conveniente sua reiteração, junto ao Ofício da 3ª Vara de Família e Sucessões de Santos, para que encaminhasse informações que levassem à identificação do representante e/ou inventariante do espólio ou dos herdeiros do Senhor José Amarante Garcia, CPF - XXX.801.188-XX, e sobre eventuais bens deixados pelo falecido e, se já tiver havido julgamento, cópia do formal de partilha, composto pela sentença de julgamento, com a identificação dos herdeiros, do orçamento previsto no art. 653, inciso I, do Código do Processo Civil (Lei 13.105/2015) , e do valor de cada quinhão.
12.2	Em cumprimento ao Despacho do Secretário (peça 80) , foi promovida, em um primeiro momento, a diligência proposta, com  expedição dos Ofícios 15199/2019 (peça 83) e 5105/2020 (peça 90) , datados, respectivamente, de 13/12/2019 e 18/2/2020; assim como foi efetuada citação do responsável faltante, nos moldes adiante:
	a)	 Jose¿ Amarante Garcia, na pessoa da Sra. Maria Adelaide Caldas Garcia - promovida a citação do responsável, conforme delineado adiante:
	Comunicação: Ofício 15299/2020 - Seproc (peça 81) 
Data da Expedição: 16/12/2019
Data da Ciência: 31/12/2019 (peça 87) 
Observação: Ofício enviado para o endereço do representante do espólio do responsável, conforme pesquisa de endereço no sistema da Receita Federal.
	
13	Conforme Despacho de Conclusão das Comunicações Processuais (peça 92) , as providências inerentes às comunicações processuais foram concluídas; o Ofício da 3ª Vara de Família e Sucessões de Santos, uma vez mais, não atendeu à diligência. Considerando já haver razoável certeza quanto ao representante do espólio de José Amarante Garcia, como descrito no item 12, tem-se que a ausência de resposta à diligência em questão não compromete o andamento do processo.
14	Transcorrido o prazo regimental, o responsável Jose¿ Amarante Garcia, na pessoa da Sra. Maria Adelaide Caldas Garcia, permaneceu silente, devendo ser considerado revel, nos termos do art. 12, §3º, da Lei 8.443/1992.
	ANÁLISE DOS PRESSUPOSTOS DE PROCEDIBILIDADE DA IN/TCU 71/2012
	Avaliação de Viabilidade do Exercício do Contraditório e Ampla Defesa
15	Transcorrido o prazo regimental, o responsável Jose¿ Amarante Garcia permaneceu silente, devendo ser considerado revel, nos termos do art. 12, §3º, da Lei 8.443/1992.Verifica-se que não houve o transcurso de mais de dez anos desde o fato gerador sem que tenha havido notificação pela autoridade administrativa federal competente (art. 6º, inciso II, c/c art. 19 da Instrução Normativa-TCU 71/2012, modificada pela IN/TCU 76/2016) , uma vez que as concessões irregulares dos benefícios apurados ocorreram nos anos de 2001, com efeitos que se protraíram até os anos de 2008 (José Amarante Garcia) e 2009 (Edite Resende Ishimaru, em virtude dos pagamentos delas decorrentes (cf. (Demonstrativos de Débito, peças 3  e 4; Relações Detalhadas de Créditos, peça 1, p. 112-134, 192-217) observada notificação para defesa em auditoria feita em 2008 (Jose¿ Amarante Garcia, peça 1, p. 42, item 1) e 2009 (Edite Resende Ishimaru, peça 1, p. 50, item 11) assim como no PAD 35664.000025/2011-45 em 2012 (Sueli Okada, cf. peça 1, p. 12, item 5.1) , cobrança administrativa feita em 2015 (Sueli Okada, peça 1, p. 85-97) e notificação dos responsáveis na TCE em 2016 (Sueli Okada, peça 1, p. 281-283, 287; Jose¿ Amarante Garcia, peça 1, p. 189-190, 287; Edite Resende Ishimaru, peça 1, p. 278-279, 286) . Pelo exposto, restou viável o exercício do contraditório e da ampla defesa pelos responsáveis.
	OUTROS PROCESSOS/DÉBITOS NOS SISTEMAS DO TCU COM OS MESMOS RESPONSÁVEIS
16	Informa-se que não foi encontrado outro processo no Tribunal com os mesmos responsáveis (v. peça 93) .
17	A tomada de contas especial está, assim, devidamente constituída e em condição de ser instruída.
	EXAME TÉCNICO
18.	Analisando-se os documentos nos autos, considerando-se as instruções realizadas anteriormente (peças 5, 27, 43 e 78) concluiu-se pela caracterização da seguinte irregularidade:
18.1	Irregularidade: concessão irregular de benefício previdenciário, considerando que foi comprovado inserção de períodos de contribuição fictícios e sem respaldo de provas documentais,  atribuição ao segurado do exercício de atividade como contribuinte individual inexistente e lançamento de salários de contribuição no sistema que serve de base para a apuração da Renda Mensal Inicial sem respaldo no CNIS, considerando: 
	a) não localização do processo original de:
	a.1) José Amarante Garcia (cf. relatório de auditoria, peça 1, p. 38, item 3) ;
	a.2) Edite Resende Ishimaru (cf. relatório de auditoria, peça 1, p. 49, item 4) ;
	b) a ocorrência de inserção de vínculos empregatícios e períodos inexistentes para compor o tempo de contribuição a seguir:
	b.1) José Amarante Garcia, em relação à Cia. Docas de Santos (16/03/1973 a 30/04/1976) (cf. Relatório de auditoria, peça 1, p. 38-39, item 5, e Relatório Final do PAD, peça 1, p. 9) ;
	b.2) Edite Rezende Ishimaru, em relação a empresa Bérgamo Imoleto Ltda. (2/1/1971 a 13/7/1981) (cf. relatório de auditoria, peça 1, p. 50, item 8, e Relatório Final do PAD, peça 1, p. 10) ;
	c) a atribuição indevida de exercício de atividade inexistente de contribuinte individual a:
	c.1) José Amarante Garcia, no período de 1º/8/1998 a 9/7/2001 (cf. relatório de auditoria, peça 1, p. 39, item 6, e Relatório Final do PAD, peça 1, p. 9) ;
	c.2) Edite Rezende Ishimaru, no período de 1º/4/1985 a 8/10/2001 (cf. relatório de auditoria, peça 1, p. 50, item 8, e Relatório Final do PAD, peça 1, p. 10) ;
	d) a inserção de valores de salários de contribuição não comprovados no Cadastro Nacional de Informações Sociais (CNIS) referentes a:
	d.1) José Amarante Garcia (cf. relatório de auditoria, peça 1, p. 40, item 14, e Relatório Final do PAD, peça 1, p. 10) ;
	d.2) Edite Rezende Ishimaru (cf. relatório de auditoria, peça 1, p. 50, item 9, e Relatório Final do PAD, peça 1, p. 10) .
18.2	Evidências da irregularidade: 	Relatório de auditoria - NB 42/120.729.455-9, peça 1, p. 38-40; Relatórios Detalhados de Créditos, peça 1, p. 112-134; 	Relatório Auditoria de Benefícios, peça 1, p. 41; Relatório Final - Processo Administrativo Disciplinar (processo 35664.000025/2011-45, peça 1, p. 9-21) 
18.3	Normas infringidas: art. 4º, incisos II e III da Lei 9.784/1999, art. 186 da Lei 10.406/2002; arts. 154, § 2º, 290, inciso II, e 348. § 2º, do Decreto 3.048/1999
18.4 Débitos relacionados ao responsável Sueli Okada (CPF: XXX.454.568-XX) referente à concessão feita aos beneficiários, em solidariedade com:
18.4.1	Jose¿ Amarante Garcia, NB: 42/120.729.455-9:
	Data da ocorrência
	Valor histórico (R$) 

	21/08/2001
	                   1.001,00 

	10/09/2001
	                  1.430,00 

	05/10/2001
	                  1.430,00 

	09/11/2001
	                   1.430,00 

	07/12/2001
	                   1.430,00 

	07/12/2001
	                      715,00 

	08/01/2002
	                   1.430,00 

	07/02/2002
	                   1.430,00 

	08/03/2002
	                   1.430,00 

	05/04/2002
	                   1.430,00 

	10/05/2002
	                   1.430,00 

	07/06/2002
	                   1.430,00 

	05/07/2002
	                   1.561,56 

	07/08/2002
	                   1.561,56 

	06/09/2002
	                   1.561,56 

	07/10/2002
	                   1.561,56 

	07/11/2002
	                   1.561,56 

	06/12/2002
	                   1.561,56 

	06/12/2002
	                   1.561,56 

	08/01/2003
	                   1.561,56 

	07/02/2003
	                   1.561,56 

	11/03/2003
	                   1.561,56 

	08/04/2003
	                   1.561,56 

	08/05/2003
	                   1.561,56 

	06/06/2003
	                   1.561,56 

	07/07/2003
	                   1.869,34 

	07/08/2003
	                   1.869,34 

	05/09/2003
	                   1.869,34 

	07/10/2003
	                   1.869,34 

	07/11/2003
	                   1.869,34 

	05/12/2003
	                   1.869,34 

	05/12/2003
	                   1.869,34 

	08/01/2004
	                   1.869,34 

	06/02/2004
	                   1.869,34 

	05/03/2004
	                   1.869,34 

	07/04/2004
	                   1.869,34 

	07/05/2004
	                   1.869,34 

	07/06/2004
	                   1.954,02 

	07/07/2004
	                   1.954,02 

	06/08/2004
	                   1.954,02 

	08/09/2004
	                   1.954,02 

	07/10/2004
	                   1.954,02 

	08/11/2004
	                  1.954,02 

	07/12/2004
	                   1.954,02 

	07/12/2004
	                   1.954,02 

	07/01/2005
	                   1.954,02 

	09/02/2005
	                   1.954,02 

	07/03/2005
	                   1.954,02 

	07/04/2005
	                   1.954,02 

	06/05/2005
	                   1.954,02 

	07/06/2005
	                   2.078,19 

	07/07/2005
	                   2.078,19 

	05/08/2005
	                   2.078,19 

	08/09/2005
	                   2.078,19 

	07/10/2005
	                   2.078,19 

	08/11/2005
	                   2.078,19 

	07/12/2005
	                   2.078,19 

	07/12/2005
	                   2.078,19 

	06/01/2006
	                   2.078,19 

	07/02/2006
	                   2.078,19 

	07/03/2006
	                   2.078,19 

	07/04/2006
	                   2.078,19 

	08/05/2006
	                   2.182,09 

	07/06/2006
	                   2.182,09 

	07/07/2006
	                   2.182,09 

	07/08/2006
	                   2.182,09 

	08/09/2006
	                   2.182,09 

	08/09/2006
	                   1.091,04 

	06/10/2006
	                   2.182,29 

	08/11/2006
	                   2.182,29 

	07/12/2006
	                   1.091,04 

	07/12/2006
	                   2.182,29 

	08/01/2007
	                   2.182,29 

	07/02/2007
	                   2.182,29 

	07/03/2007
	                   2.182,29 

	09/04/2007
	                   2.182,29 

	08/05/2007
	                   2.254,30 

	08/06/2007
	                   2.254,30 

	06/07/2007
	                   2.254,30 

	07/08/2007
	                   2.254,30 

	10/09/2007
	                   2.254,30 

	10/09/2007
	                   1.127,15 

	05/10/2007
	                   2.254,30 

	08/11/2007
	                   2.254,30 

	07/12/2007
	                   2.254,30 

	07/12/2007
	                   1.127,15 

	08/01/2008
	                   2.254,30 

	12/02/2008
	                   2.254,30 

	07/03/2008
	                   2.254,30 

	07/04/2008
	                   2.367,01 

	08/05/2008
	                   2.367,01 

	06/06/2008
	                   2.367,01 

	07/07/2008
	                   2.367,01 

	07/08/2008
	                   2.367,01 

	05/09/2008
	                   2.367,01 

	05/09/2008
	                   1.183,50 

	Valor do débito atualizado até 14/09/2020: R$  407.429,41 (peça 94, p. 28) 
18.4.2	Edite Resende Ishimaru, NB 41/119.479.986-5:
	Data da ocorrência
	Valor histórico (R$) 

	08/02/2001
	                      834,76 

	08/03/2001
	                   1.138,31 

	09/04/2001
	                   1.138,31 

	09/05/2001
	                   1.138,31 

	08/06/2001
	                   1.138,31 

	10/07/2001
	                   1.173,82 

	08/08/2001
	                   1.173,82 

	11/09/2001
	                   1.173,82 

	08/10/2001
	                   1.173,82 

	09/11/2001
	                   1.173,82 

	10/12/2001
	                   1.173,82 

	10/12/2001
	                   1.173,82 

	09/01/2002
	                   1.173,82 

	08/02/2002
	                   1.173,82 

	08/03/2002
	                   1.173,82 

	08/04/2002
	                   1.173,82 

	09/05/2002
	                   1.173,82 

	10/06/2002
	                   1.173,82 

	08/07/2002
	                   1.281,81 

	08/08/2002
	                   1.281,81 

	08/09/2002
	                   1.281,81 

	08/10/2002
	                   1.281,81 

	08/11/2002
	                   1.281,81 

	09/12/2002
	                   1.281,81 

	09/12/2002
	                   1.281,81 

	09/01/2003
	                   1.281,81 

	10/02/2003
	                   1.281,81 

	11/03/2003
	                   1.281,81 

	09/04/2003
	                   1.281,81 

	09/05/2003
	                   1.281,81 

	09/06/2003
	                   1.281,81 

	08/07/2003
	                 1.534,45 

	08/08/2003
	                   1.534,45 

	09/09/2003
	                   1.534,45 

	08/10/2003
	                   1.534,45 

	10/11/2003
	                   1.534,45 

	08/12/2003
	                   1.534,45 

	08/12/2003
	                   1.534,45 

	09/01/2004
	                   1.534,45 

	09/02/2004
	                   1.534,45 

	08/03/2004
	                   1.534,45 

	01/04/2004
	                   1.534,45 

	03/05/2004
	                   1.534,45 

	01/06/2004
	                   1.603,96 

	01/07/2004
	                   1.603,96 

	02/08/2004
	                   1.603,96 

	01/09/2004
	                   1.603,96 

	01/10/2004
	                   1.603,96 

	01/11/2004
	                   1.603,96 

	01/12/2004
	                   1.603,96 

	01/12/2004
	                   1.603,96 

	03/01/2005
	                   1.603,96 

	01/02/2005
	                   1.603,96 

	01/03/2005
	                   1.603,96 

	01/04/2005
	                   1.603,96 

	02/05/2005
	                   1.603,96 

	01/06/2005
	                   1.705,89 

	01/07/2005
	                   1.705,89 

	01/08/2005
	                   1.705,89 

	01/09/2005
	                   1.705,89 

	03/10/2005
	                   1.705,89 

	01/11/2005
	                   1.705,89 

	01/12/2005
	                   1.705,89 

	01/12/2005
	                   1.705,89 

	02/01/2006
	                   1.705,89 

	01/02/2006
	                   1.705,89 

	01/03/2006
	                   1.705,89 

	03/04/2006
	                   1.705,89 

	02/05/2006
	                   1.791,18 

	01/06/2006
	                   1.791,18 

	03/07/2006
	                   1.791,18 

	01/08/2006
	                   1.791,18 

	01/09/2006
	                   1.791,18 

	01/09/2006
	                      895,59 

	02/10/2006
	                   1.791,35 

	01/11/2006
	                   1.791,35 

	01/12/2006
	                   1.791,35 

	01/12/2006
	                      895,76 

	02/01/2007
	                   1.791,35 

	01/02/2007
	                   1.791,35 

	01/03/2007
	                   1.791,35 

	02/04/2007
	                   1.791,35 

	02/05/2007
	                   1.850,46 

	01/06/2007
	                   1.850,46 

	02/07/2007
	                   1.850,46 

	01/08/2007
	                   1.867,08 

	03/09/2007
	                   1.867,08 

	03/09/2007
	                      933,54 

	01/10/2007
	                   1.867,08 

	01/11/2007
	                   1.867,08 

	03/12/2007
	                      933,54 

	03/12/2007
	                   1.867,08 

	02/01/2008
	                   1.867,08 

	01/02/2008
	                   1.867,08 

	03/03/2008
	                   1.867,08 

	01/04/2008
	                   1.960,43 

	02/05/2008
	                   1.960,43 

	02/06/2008
	                   1.960,43 

	01/07/2008
	                   1.960,43 

	01/08/2008
	                   1.960,43 

	01/09/2008
	                   1.960,43 

	01/09/2008
	                      980,21 

	01/10/2008
	                   1.960,43 

	03/11/2008
	                   1.960,43 

	10/12/2008
	                   1.960,43 

	10/12/2008
	                      980,21 

	02/01/2009
	                   1.960,43 

	02/02/2009
	                   1.960,43 

	Valor atualizado do débito total (com juros) em 14/9/2020: R$ 378.363,36 (peça 94, p. 1) 
18.4.3	Cofre credor: Instituto Nacional do Seguro Social.
18.4.4 Responsáveis:
18.4.4.1 Condutas:
18.4.4.1.1	Sueli Okada (CPF: XXX.454.568-XX) : na condição de responsável pela avaliação do atendimento às condições legais para fins de aposentadoria no que concerne ao tempo de serviço/tempo de contribuição e concessão do referido benefício, a servidora Sueli Okada promoveu as referidas concessões sem suporte em documentos ou consultas idôneos, resultando em concessões que geraram pagamentos irregulares dos benefícios, em prejuízo ao Erário federal, sem que se indicasse qualquer situação que justificasse a adoção de tal conduta, em vez de promover a devida verificação do atendimento das condições para tais concessões, com base na documentação apresentada pelos segurados e/ou em consultas que validassem as informações disponibilizadas nos documentos em apreço e abster-se de concedê-las nas condições que se encontravam os respectivos processos.
18.4.4.1.2	Jose¿ Amarante Garcia (CPF: XXX.801.188-XX) : o Sr. José Amarante Garcia contribuiu para a concessão de benefício de aposentadoria fraudulento a seu favor, considerando que o provento irregularmente pago experimentou acréscimos superiores ao teto do Regime Geral de Previdência Social e a continuidade desses pagamentos irregulares somente se tornou possível a partir do evidente consentimento dele, com a geração de pagamentos irregulares dos benefícios, em prejuízo ao Erário federal, ausente qualquer situação que justificasse a adoção de tal conduta, em vez de promover a devida instrução do seu processo de concessão com documentos hábeis a evidenciar a completude das exigências de tempo de serviço/contribuição vigentes à época de tal solicitação, zelando pela adequada instrução de seu processo de concessão nos limites dos direitos previdenciários a ele afetos.
18.4.4.1.3	Edite Resende Ishimaru (CPF: XXX.324.408-XX) : A Sra. Edite Resende Ishimaru contribuiu para a concessão de benefício de aposentadoria fraudulento a seu favor, considerando que o provento irregularmente pago experimentou acréscimos superiores ao teto do Regime Geral de Previdência Social e a continuidade desses pagamentos irregulares somente se tornou possível a partir do evidente consentimento dele, com a geração de pagamentos irregulares dos benefícios, em prejuízo ao Erário federal, ausente qualquer situação que justificasse a adoção de tal conduta, em vez de promover a devida instrução do seu processo de concessão com documentos hábeis a evidenciar a completude das exigências de tempo de serviço/contribuição vigentes à época de tal solicitação, zelando pela adequada instrução de seu processo de concessão nos limites dos direitos previdenciários a ela afetos.
18.4.4.2 Nexo de causalidade:
18.4.4.3 Sueli Okada (CPF: XXX.454.568-XX) : a realização das concessões de benefícios previdenciários irregulares importou em dano ao Erário federal, uma vez que propiciou pagamentos indevidos de valores a esse título.
18.4.4.4	Jose¿ Amarante Garcia (CPF: XXX.801.188-XX) : a obtenção da concessão de benefício previdenciário irregular, sem atendimento às condições normativas para tanto importou em dano ao Erário federal, uma vez que propiciou pagamentos indevidos de valores a esse título.
18.4.4.5 Edite Resende Ishimaru (CPF: XXX.324.408-XX) : a obtenção da concessão de benefício previdenciário irregular, sem atendimento às condições normativas para tanto importou em dano ao Erário federal, uma vez que propiciou pagamentos indevidos de valores a esse título.
18.4.4.6 Culpabilidade:
18.4.4.6.1	Sueli Okada (CPF: XXX.454.568-XX) : é dever elementar do servidor público a boa e regular execução de suas atribuições no sentido de propiciar a adequada contraprestação de serviços aos usuários do serviço público e o correto desembolso de recursos públicos decorrentes de atos de sua responsabilidade; não há, nos autos, elementos que permitam concluir pela ocorrência de boa-fé da responsável, sendo razoável afirmar, por outro lado, que era exigível do responsável conduta diversa daquela que adotou, consideradas as circunstâncias que o cercavam, pois deveria ter tomado as providências necessárias para garantir a correta comprovação das condições de concessão dos benefícios previdenciários em exame para que promovesse tais concessões.
18.4.4.6.2	Jose¿ Amarante Garcia (CPF: XXX.801.188-XX) : é dever do administrado, perante a Administração, proceder com boa-fé e não agir de modo temerário; não há, nos autos, elementos que permitam concluir pela ocorrência de boa-fé do responsável, sendo razoável afirmar, por outro lado, que era exigível do responsável conduta diversa daquela que adotou, consideradas as circunstâncias que o cercavam, pois deveria não ter contribuído para realização da concessão irregular em apreço.
18.4.4.6.3	Edite Resende Ishimaru (CPF: XXX.324.408-XX) : é dever do administrado, perante a Administração, proceder com boa-fé e não agir de modo temerário; não há, nos autos, elementos que permitam concluir pela ocorrência de boa-fé da responsável, sendo razoável afirmar, por outro lado, que era exigível da responsável conduta diversa daquela que adotou, consideradas as circunstâncias que o cercavam, pois deveria não ter contribuído para realização da concessão irregular em apreço.
19	Encaminhamento: citação.
	Da revelia dos responsáveis 
20	No caso vertente, a citação dos responsáveis se deu em endereços provenientes de pesquisas de endereços realizadas pelo TCU nos sistemas CPF e CNPJ da Receita (vide peças 36 (Edite) , 37 (José/Maria Adelaide) 38 (Sueli/Maria Aparecida) .
21	Nos processos do TCU, a revelia não leva à presunção de que seriam verdadeiras todas as imputações levantadas contra os responsáveis, diferentemente do que ocorre no processo civil, em que a revelia do réu opera a presunção da verdade dos fatos narrados pelo autor (Acórdão 1009/2018-TCU-Plenário, Relator: BRUNO DANTAS; 2369/2013 - TCU - Plenário, Relator: BENJAMIN ZYMLER e 2449/2013 - TCU - Plenário, Relator: BENJAMIN ZYMLER) . Dessa forma, a avaliação da responsabilidade do agente não pode prescindir da prova existente no processo ou para ele carreada.
22	Ao não apresentar sua defesa, os responsáveis deixaram de produzir prova da regular aplicação dos recursos sob sua responsabilidade, em afronta às normas que impõem aos gestores públicos a obrigação legal de, sempre que demandados pelos órgãos de controle, apresentar os documentos que demonstrem a correta utilização das verbas públicas, a exemplo do contido no art. 93 do Decreto-Lei 200/1967: 'Quem quer que utilize dinheiros públicos terá de justificar seu bom e regular emprego na conformidade das leis, regulamentos e normas emanadas das autoridades administrativas competentes.'.
23	Mesmo as alegações de defesa não sendo apresentadas, considerando o princípio da verdade real que rege esta Corte, procurou-se buscar, em manifestações do responsável na fase interna desta Tomada de Contas Especial, se havia algum argumento que pudesse ser aproveitado a seu favor, o que não se verificou.
24	Em se tratando de processo em que a parte interessada não se manifestou acerca das irregularidades imputadas, não há elementos para que se possa efetivamente aferir e reconhecer a ocorrência de boa-fé na conduta do responsável, podendo este Tribunal, desde logo, proferir o julgamento de mérito pela irregularidade das contas, conforme os termos dos §§ 2º e 6º do art. 202 do Regimento Interno do TCU. (Acórdão 2064/2011-TCU-Primeira Câmara (relator: Ubiratan Aguiar) , 6.182/2011-TCU-1ª Câmara (relator: Weder de Oliveira) , 4.072/2010-TCU-1ª Câmara (Relator: Valmir Campelo) , 1.189/2009-TCU-1ª Câmara (Relator: Marcos Bemquerer) , 731/2008-TCU-Plenário (Relator: Aroldo Cedraz) .
25	Dessa forma, reitera-se, os responsáveis Sueli Okada, Jose¿ Amarante Garcia, e Edite Resende Ishimaru deve ser considerado revel, nos termos do art. 12, §3º, da Lei 8.443/1992, devendo as contas serem julgadas irregulares, condenando-o ao débito apurado e aplicando-lhe a multa prevista no art. 57 da Lei 8.443/1992.
	Prescrição da Pretensão Punitiva
26	Observa-se não ter ocorrido a prescrição da pretensão punitiva por parte do TCU, considerando que, nos termos do entendimento firmado no Acórdão 1441/2016-TCU-Plenário (Rel. Ministro Benjamin Zymler) , a prescrição da pretensão punitiva subordina-se ao prazo geral de prescrição indicado no art. 205 do Código Civil, qual seja, dez anos contados a partir da data de ocorrência da irregularidade sancionada, nos termos do art. 189 do Código Civil. As irregularidades discutidas nesta TCE ocorreram nos exercícios de 2001, com repercussão até setembro de 2018 (José Amarante Garcia, v. peça 3) e fevereiro de 2019 (Edite Resende Ishimaru, v. peça 4) , há mais de 10 anos; entretanto, a data de contagem da prescrição se dando a partir da data do último pagamento, cf. entendimento do Acórdão 1641/2016-TCU-Plenário, houve a interrupção do prazo prescricional com o ato que determinou a citação, consubstanciado no Acórdão 9870/2017-TCU-Segunda Câmara, de 21/11/2017 (peça 23) e no despacho d Secretário, de 12/11/2019 (peça 80) .
	CONCLUSÃO
27	Em face da análise promovida na seção 'Exame Técnico', verifica-se que os administradores dos espólios dos responsáveis Sueli Okada e Jose¿ Amarante Garcia, bem como a própria responsável Edite Resende Ishimaru não lograram comprovar a boa e regular aplicação dos recursos. Instados a se manifestar, optaram pelo silêncio, configurando a revelia, nos termos do § 3º, do art. 12, da Lei 8.443/1992. Ademais, inexistem nos autos elementos que demonstrem a boa-fé do responsável ou a ocorrência de outras excludentes de culpabilidade.
28	A jurisprudência pacífica nesta Corte é no sentido da imprescritibilidade das ações de ressarcimento ao erário (Súmula TCU 282) . Dessa forma, identificado dano ao erário, devese instaurar e julgar o processo de tomada de contas especial para responsabilizar seus agentes causadores, respeitando o direito ao contraditório e à ampla defesa, independentemente de quando ocorreram os atos impugnados.
29	Verifica-se também que não houve a prescrição da pretensão punitiva, conforme análise já realizada (item 27) .
30	Tendo em vista que não constam dos autos elementos que permitam reconhecer a boa-fé do responsável, sugere-se que as suas contas sejam julgadas irregulares, nos termos do art. 202, § 6º, do Regimento Interno do TCU, com a imputação do débito atualizado monetariamente e acrescido de juros de mora, nos termos do art. 202, §1º do Regimento Interno do TCU, descontado o valor eventualmente recolhido.
31	Deixa-se de propor a aplicação da multa prevista no art. 57 da Lei 8.443/1992, tendo em vista o falecimento dos três responsáveis que integram a proposta de julgamento pela irregularidade das contas.
	INFORMAÇÕES ADICIONAIS
32	Registre-se que a Sra. Edite Resende Ishimaru (CPF: XXX.324.408-XX) faleceu em 10/7/2020, após a citação que foi realizada em 15/2/2018 (v. peça 35) .
	PROPOSTA DE ENCAMINHAMENTO
33	Diante do exposto, submetemos os autos à consideração superior, propondo ao Tribunal:
	a)	considerar revéis os espólios dos responsáveis Sueli Okada (CPF: XXX.454.568-XX) , Jose¿ Amarante Garcia (CPF: XXX.801.188-XX) , e Edite Resende Ishimaru (CPF: XXX.324.408-XX) , para todos os efeitos, dando-se prosseguimento ao processo, com fulcro no art. 12, § 3º, da Lei 8.443/1992; 
	b) julgar irregulares, nos termos dos arts. 1º, inciso I, 16, inciso III, alíneas b e c, da Lei 8.443/1992, c/c os arts. 19 e 23, inciso III, da mesma Lei, as contas dos espólios dos responsáveis Sueli Okada (CPF: XXX.454.568-XX) , Jose¿ Amarante Garcia (CPF: XXX.801.188-XX) e Edite Resende Ishimaru (CPF: XXX.324.408-XX) , condenando-os ao pagamento das importâncias a seguir especificadas, atualizadas monetariamente e acrescidas dos juros de mora, calculadas a partir das datas discriminadas até a data da efetiva quitação do débito, fixando-lhe o prazo de quinze dias, para que comprove, perante o Tribunal, o recolhimento das referidas quantias aos cofres do Instituto Nacional do Seguro Social, nos termos do art. 23, inciso III, alínea 'a', da citada lei, c/c o art. 214, inciso III, alínea 'a', do Regimento Interno do TCU:  
	Débitos relacionados aos responsáveis Sueli Okada (CPF: XXX.454.568-XX) e Jose¿ Amarante Garcia (CPF: XXX.801.188-XX) , em solidariedade:
	Data da ocorrência
	Valor histórico (R$) 

	21/08/2001
	                       1.001,00 

	10/09/2001
	                       1.430,00 

	05/10/2001
	                       1.430,00 

	09/11/2001
	                       1.430,00 

	07/12/2001
	                       1.430,00 

	07/12/2001
	                          715,00 

	08/01/2002
	                       1.430,00 

	07/02/2002
	                       1.430,00 

	08/03/2002
	                       1.430,00 

	05/04/2002
	                       1.430,00 

	10/05/2002
	                       1.430,00 

	07/06/2002
	                       1.430,00 

	05/07/2002
	                       1.561,56 

	07/08/2002
	                       1.561,56 

	06/09/2002
	                       1.561,56 

	07/10/2002
	                       1.561,56 

	07/11/2002
	                       1.561,56 

	06/12/2002
	                       1.561,56 

	06/12/2002
	                       1.561,56 

	08/01/2003
	                       1.561,56 

	07/02/2003
	                       1.561,56 

	11/03/2003
	                       1.561,56 

	08/04/2003
	                       1.561,56 

	08/05/2003
	                       1.561,56 

	06/06/2003
	                       1.561,56 

	07/07/2003
	                       1.869,34 

	07/08/2003
	                       1.869,34 

	05/09/2003
	                       1.869,34 

	07/10/2003
	                       1.869,34 

	07/11/2003
	                       1.869,34 

	05/12/2003
	                       1.869,34 

	05/12/2003
	                       1.869,34 

	08/01/2004
	                       1.869,34 

	06/02/2004
	                       1.869,34 

	05/03/2004
	                       1.869,34 

	07/04/2004
	                       1.869,34 

	07/05/2004
	                       1.869,34 

	07/06/2004
	                       1.954,02 

	07/07/2004
	                       1.954,02 

	06/08/2004
	                       1.954,02 

	08/09/2004
	                       1.954,02 

	07/10/2004
	                       1.954,02 

	08/11/2004
	                       1.954,02 

	07/12/2004
	                       1.954,02 

	07/12/2004
	                       1.954,02 

	07/01/2005
	                       1.954,02 

	09/02/2005
	                       1.954,02 

	07/03/2005
	                       1.954,02 

	07/04/2005
	                       1.954,02 

	06/05/2005
	                       1.954,02 

	07/06/2005
	                       2.078,19 

	07/07/2005
	                       2.078,19 

	05/08/2005
	                       2.078,19 

	08/09/2005
	                       2.078,19 

	07/10/2005
	                       2.078,19 

	08/11/2005
	                       2.078,19 

	07/12/2005
	                       2.078,19 

	07/12/2005
	                       2.078,19 

	06/01/2006
	                       2.078,19 

	07/02/2006
	                       2.078,19 

	07/03/2006
	                       2.078,19 

	07/04/2006
	                       2.078,19 

	08/05/2006
	                       2.182,09 

	07/06/2006
	                       2.182,09 

	07/07/2006
	                       2.182,09 

	07/08/2006
	                       2.182,09 

	08/09/2006
	                       2.182,09 

	08/09/2006
	                       1.091,04 

	06/10/2006
	                       2.182,29 

	08/11/2006
	                       2.182,29 

	07/12/2006
	                       1.091,04 

	07/12/2006
	                       2.182,29 

	08/01/2007
	                       2.182,29 

	07/02/2007
	                       2.182,29 

	07/03/2007
	                       2.182,29 

	09/04/2007
	                       2.182,29 

	08/05/2007
	                       2.254,30 

	08/06/2007
	                       2.254,30 

	06/07/2007
	                       2.254,30 

	07/08/2007
	                       2.254,30 

	10/09/2007
	                       2.254,30 

	10/09/2007
	                       1.127,15 

	05/10/2007
	                       2.254,30 

	08/11/2007
	                       2.254,30 

	07/12/2007
	                       2.254,30 

	07/12/2007
	                       1.127,15 

	08/01/2008
	                       2.254,30 

	12/02/2008
	                       2.254,30 

	07/03/2008
	                       2.254,30 

	07/04/2008
	                       2.367,01 

	08/05/2008
	                       2.367,01 

	06/06/2008
	                       2.367,01 

	07/07/2008
	                       2.367,01 

	07/08/2008
	                       2.367,01 

	05/09/2008
	                       2.367,01 

	05/09/2008
	                       1.183,50 

	Valor do débito atualizado até 14/09/2020: R$  407.429,41 (peça 94, p. 28) 
	
	Débitos relacionados aos responsáveis Sueli Okada (CPF: XXX.454.568-XX) e Edite Resende Ishimaru (CPF: XXX.324.408-XX) , em solidariedade:
	Data da ocorrência
	Valor histórico (R$) 

	08/02/2001
	                          834,76 

	08/03/2001
	                       1.138,31 

	09/04/2001
	                       1.138,31 

	09/05/2001
	                       1.138,31 

	08/06/2001
	                       1.138,31 

	10/07/2001
	                       1.173,82 

	08/08/2001
	                       1.173,82 

	11/09/2001
	                       1.173,82 

	08/10/2001
	                       1.173,82 

	09/11/2001
	                       1.173,82 

	10/12/2001
	                       1.173,82 

	10/12/2001
	                       1.173,82 

	09/01/2002
	                       1.173,82 

	08/02/2002
	                       1.173,82 

	08/03/2002
	                       1.173,82 

	08/04/2002
	                       1.173,82 

	09/05/2002
	                       1.173,82 

	10/06/2002
	                       1.173,82 

	08/07/2002
	                       1.281,81 

	08/08/2002
	                       1.281,81 

	08/09/2002
	                       1.281,81 

	08/10/2002
	                       1.281,81 

	08/11/2002
	                       1.281,81 

	09/12/2002
	                       1.281,81 

	09/12/2002
	                       1.281,81 

	09/01/2003
	                       1.281,81 

	10/02/2003
	                       1.281,81 

	11/03/2003
	                       1.281,81 

	09/04/2003
	                       1.281,81 

	09/05/2003
	                       1.281,81 

	09/06/2003
	                       1.281,81 

	08/07/2003
	                       1.534,45 

	08/08/2003
	                       1.534,45 

	09/09/2003
	                       1.534,45 

	08/10/2003
	                       1.534,45 

	10/11/2003
	                       1.534,45 

	08/12/2003
	                       1.534,45 

	08/12/2003
	                       1.534,45 

	09/01/2004
	                       1.534,45 

	09/02/2004
	                       1.534,45 

	08/03/2004
	                       1.534,45 

	01/04/2004
	                       1.534,45 

	03/05/2004
	                       1.534,45 

	01/06/2004
	                       1.603,96 

	01/07/2004
	                       1.603,96 

	02/08/2004
	                       1.603,96 

	01/09/2004
	                       1.603,96 

	01/10/2004
	                       1.603,96 

	01/11/2004
	                       1.603,96 

	01/12/2004
	                       1.603,96 

	01/12/2004
	                       1.603,96 

	03/01/2005
	                       1.603,96 

	01/02/2005
	                       1.603,96 

	01/03/2005
	                       1.603,96 

	01/04/2005
	                       1.603,96 

	02/05/2005
	                       1.603,96 

	01/06/2005
	                       1.705,89 

	01/07/2005
	                       1.705,89 

	01/08/2005
	                       1.705,89 

	01/09/2005
	                       1.705,89 

	03/10/2005
	                       1.705,89 

	01/11/2005
	                       1.705,89 

	01/12/2005
	                       1.705,89 

	01/12/2005
	                       1.705,89 

	02/01/2006
	                       1.705,89 

	01/02/2006
	                       1.705,89 

	01/03/2006
	                       1.705,89 

	03/04/2006
	                       1.705,89 

	02/05/2006
	                       1.791,18 

	01/06/2006
	                       1.791,18 

	03/07/2006
	                       1.791,18 

	01/08/2006
	                       1.791,18 

	01/09/2006
	                       1.791,18 

	01/09/2006
	                          895,59 

	02/10/2006
	                       1.791,35 

	01/11/2006
	                       1.791,35 

	01/12/2006
	                       1.791,35 

	01/12/2006
	                          895,76 

	02/01/2007
	                       1.791,35 

	01/02/2007
	                       1.791,35 

	01/03/2007
	                       1.791,35 

	02/04/2007
	                       1.791,35 

	02/05/2007
	                       1.850,46 

	01/06/2007
	                       1.850,46 

	02/07/2007
	                       1.850,46 

	01/08/2007
	                       1.867,08 

	03/09/2007
	                       1.867,08 

	03/09/2007
	                          933,54 

	01/10/2007
	                       1.867,08 

	01/11/2007
	                       1.867,08 

	03/12/2007
	                          933,54 

	03/12/2007
	                       1.867,08 

	02/01/2008
	                       1.867,08 

	01/02/2008
	                       1.867,08 

	03/03/2008
	                       1.867,08 

	01/04/2008
	                       1.960,43 

	02/05/2008
	                       1.960,43 

	02/06/2008
	                       1.960,43 

	01/07/2008
	                       1.960,43 

	01/08/2008
	                       1.960,43 

	01/09/2008
	                       1.960,43 

	01/09/2008
	                          980,21 

	01/10/2008
	                       1.960,43 

	03/11/2008
	                       1.960,43 

	10/12/2008
	                       1.960,43 

	10/12/2008
	                          980,21 

	02/01/2009
	                       1.960,43 

	02/02/2009
	                       1.960,43 

	Valor atualizado do débito total (com juros) em 14/9/2020: R$ 378.363,36 (peça 94, p. 1) 
	c) autorizar, desde logo, a cobrança judicial das dívidas, caso não atendidas a notificação, na forma do disposto no art. 28, inciso II, da Lei 8.443/1992;
	d) autorizar, também, desde logo, se requerido, com fundamento no art. 26, da Lei 8.443, de 1992, c/c o art. 217, §§ 1º e 2º do Regimento Interno do TCU, o parcelamento da (s) dívida (s) em até 36 parcelas, incidindo, sobre cada parcela, corrigida monetariamente, os correspondentes acréscimos legais, fixando-lhe o prazo de quinze dias, a contar do recebimento da notificação, para comprovar, perante o Tribunal, o recolhimento da primeira parcela, e de trinta dias, a contar da parcela anterior, para comprovar os recolhimentos das demais parcelas, devendo incidir, sobre cada valor mensal, atualizado monetariamente, os juros de mora devidos, no caso do débito, na forma prevista na legislação em vigor, alertando o responsável de que a falta de comprovação do recolhimento de qualquer parcela importará o vencimento antecipado do saldo devedor, nos termos do § 2º do art. 217 do Regimento Interno deste Tribunal; 
	e) enviar cópia do Acórdão a ser prolatado à Procuradoria da República no Estado de São Paulo, nos termos do § 3º do art. 16 da Lei 8.443/1992, c/c o § 7º do art. 209 do Regimento Interno do TCU, para adoção das medidas cabíveis;
	f) enviar cópia do Acórdão que vier a ser proferido ao Instituto Nacional do Seguro Social e ao responsável, para ciência;
	g) informar à Procuradoria da República no Estado de São Paulo, ao Instituto Nacional do Seguro Social e ao responsável que a presente deliberação, acompanhada do Relatório e do Voto que a fundamenta, está disponível para a consulta no endereço www.tcu.gov.br/acordaos, além de esclarecer que, caso requerido, o TCU poderá fornecer sem custos as correspondentes cópias, de forma impressa;
	h) informar à Procuradoria da República no Estado de São Paulo que, nos termos do parágrafo único do art. 62 da Resolução TCU 259/2014, os procuradores e membros do Ministério Público credenciados nesta Corte podem acessar os presentes autos de forma eletrônica e automática, ressalvados apenas os casos de eventuais peças classificadas como sigilosas, as quais requerem solicitação formal."
3.	Por intermédio, enfim, da Exma. Sra. Procuradora-Geral Cristina Machado da Costa e Silva, o MPTCU discordou da referida proposta da unidade técnica em função aí, especialmente, do prazo transcorrido desde as irregularidades até a citação no âmbito do TCU, com o suposto prejuízo, assim, à defesa dos responsáveis, tendo consignado, para tanto, o seu parecer à Peça 100 nos seguintes termos:
	" (...) Trata-se de Tomada de Contas Especial instaurada pelo Instituto Nacional do Seguro Social (INSS) em razão de benefícios concedidos irregularmente pela Senhora Sueli Okada, ex-agente administrativo da Agência da Previdência Social de São Vicente/SP, ao Senhor José Amarante Garcia e Edite Resende Ishimaru, no valor histórico total de R$ 346.108,32.
2.	Na primeira instrução do feito (peças 5-6) , perfilhou-se o entendimento consolidado na Corte de Contas de excluir os segurados beneficiários do rol de responsáveis, ante a ausência de evidências de que tenham agido de má-fé para a obtenção dos benefícios indevidos. Ademais, não foi possível efetivar a citação da Senhora Sueli Okada, ante o falecimento da responsável em 05/05/2017.
3. 	A proposta de mérito então alvitrada pela Unidade Instrutiva e endossada pelo MPTCU (peças 20 a 22) foi no sentido de arquivar os autos, sem julgamento de mérito, ante o prejuízo ao pleno exercício do contraditório e da ampla defesa por parte da Senhora Maria Aparecida Miquelini Okada (administradora provisória do espólio da responsável) , uma vez que os atos irregulares praticados pela ex-servidora datam de 2001.
4.	Tal proposta não foi encampada pelo Ministro-Relator em seu voto, referendado pela 2.ª Câmara ao prolatar o Acórdão n.º 9.870/2017, no sentido de se proceder à citação do espólio da Senhora Sueli Okada, sob o nome da Sra. Maria Aparecida Miquelini Okada, em solidariedade com os beneficiários, ante os indícios de que tiveram conhecimento da fraude previdenciária (peças 30 a 35) . Nessa linha, constatado o falecimento do Senhor José Amarante Garcia, em 01/05/2017, promoveu-se a citação de seu espólio, na pessoa de sua administradora provisória, Senhora Maria Adelaida Caldas Garcia (peça 81 e 87) .
5.	Diante da não apresentação de alegações de defesa por parte da senhora Edite Resende Ishimaru e das administradoras dos espólios da Senhora Sueli Okada e do Senhor José Amarante Garcia, a Secex-TCE, em derradeira instrução de mérito, propõe, em síntese, considerar todos revéis e julgar irregulares suas contas, condenando-os solidariamente ao pagamento dos débitos especificados, atualizados monetariamente e acrescidos dos juros de mora a partir das respectivas datas de ocorrência.
6.	Ademais, inobstante a Unidade Técnica tenha assinalado a inocorrência da prescrição da pretensão punitiva no caso concreto, à luz do entendimento firmado no Acórdão 1441/2016-TCU-Plenário, registra o falecimento da Senhora Edite Resende Ishimaru em 10/07/2020, após sua citação, razão pela qual não cabe a aplicação de multa.
7.	Pedimos vênias para divergir dos encaminhamentos alvitrados pela Unidade Técnica, pois a nosso ver há prejuízo relevante ao pleno exercício por parte dos arrolados no polo passivo da presente TCE, circunstância que enseja o arquivamento dos autos, sem julgamento de mérito, ante a ausência de pressupostos para o desenvolvimento regular do feito, na forma do art. 212 do Regimento Interno do TCU.
8.	No tocante ao espólio da Senhora Sueli Okada, ratificamos o teor de nosso pronunciamento à peça 22, no sentido de reconhecer o prejuízo ao pleno exercício do contraditório e da ampla defesa por parte da Senhora Maria Aparecida Miquelini Okada (administradora provisória do espólio) . Embora os prejuízos financeiros decorrentes dos atos irregulares praticados pela ex-servidora do INSS tenham se estendido até 2008/2009, as condutas irregulares a ela imputadas datam de 2001. Assim, a citação do espólio da responsável em 2018 impõe restrições relevantes ao exercício do direito de defesa.
9.	A propósito da inclusão dos segurados no polo passivo da presente tomada de contas especiais, é pacífica a jurisprudência no sentido de que a responsabilização, perante o TCU, do particular que recebeu benefício previdenciário concedido de modo fraudulento depende da presença de elementos que demonstrem a sua ação em conluio com servidores do INSS. A percepção dos valores pagos indevidamente, por si só, não é suficiente para atrair a jurisdição do TCU sobre esses beneficiários, o que não impede a adoção, em outras instâncias, de providências administrativas ou judiciais com vistas a reaver dos segurados os valores por eles auferidos indevidamente (enunciado de Jurisprudência Selecionada extraído do Acórdão 1686/2018-TCU-Plenário) .
10.	Tal entendimento deflui do fato de que a mera solicitação de aposentadoria sem ter tempo suficiente para tanto não configura irregularidade de per si, nem configura fraude por parte do peticionário, pois cabe ao INSS examinar a documentação apresentada e indeferir o benefício quando não satisfeitos os requisitos legais. A inclusão do beneficiário como responsável solidário na TCE requer prova de sua participação na fraude, seja pela forja da documentação, seja pelo pagamento a servidores do INSS para a inclusão de tempo de serviço inexistente, ou qualquer outra hipótese de fraude.
11.	No caso vertente, o fundamento suscitado para a responsabilização solidária dos segurados não repousa apenas na insuficiência do tempo de contribuição, mas também nos indícios que eles tinham ciência da fraude na concessão das respectivas aposentadorias, uma vez que os valores iniciais dos benefícios seriam muito superiores aos valores dos salários sobre os quais teriam sido feitos os recolhimentos das contribuições previdenciárias ao longo do período laboral. Com efeito, 'a continuidade dos pagamentos irregulares somente se tornou possível a partir do evidente consentimento desses responsáveis', consoante frisou o Ministro-Relator no voto condutor do Acórdão n.º 9.870/2017-TCU-2.ª Câmara.
12.	Em exame dos autos, vê-se que o procedimento de cobrança administrativa conduzido pelo INSS em face do Senhor José Amarante Garcia consignou que 'quase a totalidade foi considerada no valor teto previdenciário (exceto a contribuição de 08/2000 = R$ 947,25) ', ao passo que 'os documentos de fls. 13/16 indicam que os salários que deveriam ter composto o Período Básico de Cálculo-PBC seriam efetivamente muito inferiores' (peça 1, p. 39) . No caso da Senhora Edite Resende Ishimaru, o INSS assinalou que 'quase a totalidade [dos salários de contribuição] foi considerada na classe 8, quando no CNIS somente existem contribuições para o período de 08/94 a 11/95, com valores muito inferiores aos utilizados para apuração da renda média mensal' (peça 1, p. 50) .
13.	Os referidos procedimentos de cobrança administrativa dão conta, ainda, de que os segurados foram chamados a se manifestar perante o INSS especificamente sobre esse indício de irregularidade. O Senhor José Amarante Garcia, notificado em outubro/2008, não apresentou defesa (peça 1, pp. 39, 42, 45) . A defesa apresentada pela Senhora Edite Resende Ishimaru foi considerada insuficiente e seu recurso não foi provido pela Junta de Recursos da Previdência Social (peça 1, pp. 50, 54-56) . Os respectivos débitos foram inscritos na dívida ativa da União em 18/2/2009 (Senhor José Amarante Garcia, peça 1, p. 46) e 24/11/2010 (Senhora Edite Resende Ishimaru, peça 1, p. 62) .
14.	Nesse sentido, afigura-se plausível a hipótese suscitada nos autos de que os beneficiários não estivessem alheios à fraude perpetrada pela então servidora do INSS, diante, sobretudo, da percepção de proventos injustificadamente superiores aos salários de contribuição sobre os quais foram feitos os recolhimentos previdenciários.
15.	Vale frisar que a conduta irregular imputada aos dois segurados é de natureza omissiva, ao não apontar o excesso nos valores de seus proventos, não se tendo cogitado de que eles atuaram ativamente para fraudar o procedimento de concessão de suas aposentadorias. Há de se ponderar que a exigibilidade de conduta diversa dos responsáveis, nesse caso, tem mais possibilidade de ser afastada por meio do contraditório e da ampla defesa.
16.	Isso posto, impõe-se reconhecer o prejuízo ao pleno exercício do direito de defesa por parte do espólio do Senhor José Amarante Garcia, cuja citação se efetivou em 31/12/2019, após o transcurso de mais de 10 anos após o cancelamento do benefício do segurado pelo INSS (peças 81 e 87) .
17.	Outrossim, embora a Senhora Edite Resende Ishimaru tenha sido validamente citada pelo TCU e tenha optado por não apresentar defesa no bojo da presente TCE, deve-se observar que seu falecimento em 10/07/2020 impõe a seu espólio - ou a seus herdeiros, caso tenha havido partilha de bens - os deveres de sucedê-la no processo e de suportar as consequências de eventual condenação em débito, até o limite do patrimônio transferido, após o trânsito em julgado do acórdão condenatório.
18.	Nesse contexto, registra-se que os autos não contêm todos os elementos pertinentes ao pleno exercício da defesa por parte dos sucessores da Senhora Edite Resende Ishimaru, visto que a documentação alusiva às justificativas por ela apresentadas ao INSS em sede do procedimento de cobrança administrativa e que foram consideradas insuficientes para elidir as irregularidades apontadas na concessão de sua aposentadoria não foram trazidas ao processo.
19.	Nessa circunstância, entendemos que também resta prejudicado o pleno exercício das faculdades processuais inerentes ao exercício do contraditório e da ampla defesa por parte dos sucessores da Senhora Edite Resende Ishimaru, especificamente no tocante à interposição de recursos contra a decisão condenatória.
20.	Ante o exposto, esta representante do Ministério Público de Contas, em linha divergente à proposta de encaminhamento oferecida pela Secex-TCE às peças 96-98, manifesta-se pelo arquivamento dos autos, sem julgamento de mérito, ante a ausência de pressupostos para o desenvolvimento regular do feito, na forma do art. 212 do Regimento Interno do TCU."
É o Relatório.

não há.

Procuradora-Geral Cristina Machado da Costa e Silva.

TOMADA DE CONTAS ESPECIAL. INSTITUTO NACIONAL DO SEGURO SOCIAL. FRAUDE PELA CONDUTA DOLOSA NA CONCESSÃO DE INDEVIDOS BENEFÍCIOS PREVIDENCIÁRIOS. CITAÇÃO DO RESPECTIVO ESPÓLIO PARA DOIS RESPONSÁVEIS FALECIDOS. CITAÇÃO DO TERCEIRO RESPONSÁVEL ANTES DO SEU FALECIMENTO. MANUTENÇÃO DA RESPONSABILIDADE DOS SUCESSORES. REVELIA. CONTAS IRREGULARES. DÉBITO. COMUNICAÇÃO.

TOMADA DE CONTAS ESPECIAL (TCE)

Secretaria de Controle Externo de Tomada de Contas Especial (Secex-TCE).

Trata-se de tomada de contas especial instaurada pelo Instituto Nacional do Seguro Social (INSS) em desfavor de Sueli Okada (falecida) , como então servidora do INSS, além de Jose¿ Amarante Garcia (falecido) e Edite Resende Ishimaru (falecida) como partícipes beneficiados pelas irregularidades praticadas, diante da indevida concessão dos benefícios previdenciários em aposentadoria por tempo de contribuição e diante, assim, da subsequente produção do dano ao erário sob o valor histórico de R$ 345.107,32.
2.	A partir do Relatório de TCE n.º 1, de 2016 (Peça 2, p. 40-47) , o tomador de contas especial assinalou a responsabilidade em desfavor das anunciadas pessoas pelo dano ao erário sob o valor original de R$ 345.107,32 diante da indevida concessão dos benefícios previdenciários.
3.	Todavia, já no âmbito do TCU, em cumprimento ao Acórdão 9870/2017-TCU-Segunda Câmara (Peça 23) , a então Secex-SP e a Secex-TCE promoveram a citação do espólio de Sueli Okada (falecida - Peça 31) e do espólio de Jose¿ Amarante Garcia (falecido - Peça 81) , além do espólio de Edite Resende Ishimaru (Peça 30, tendo ela falecido após a sua regular citação, em 10/7/2020 - Peça 95) ; mas, a despeito da regular notificação, os responsáveis pelos aludidos espólios não apresentaram as suas alegações de defesa, nem efetuaram, tampouco, o recolhimento do débito em favor do INSS, passando à condição de revéis perante o TCU, nos termos do art. 12, § 3º, da Lei n.º 8.443, de 1992, sem prejuízo de o TCU assinalar a evidente conduta dolosa dos responsáveis falecidos na prática da aludida fraude contra o INSS.
4.	De todo modo, após a análise final do feito, a Secex-TCE propôs o julgamento pela irregularidade das contas dos aludidos responsáveis para condenar os seus sucessores ao pagamento do correspondente débito, deixando, entretanto, de lhes aplicar a subjacente multa legal ante o falecimento dos responsáveis, nos termos do art. 5º, XLV, da CF88.
5.	Por outro lado (Peça 100) , o Parquet especial divergiu da aludida proposta da unidade técnica e, assim, sugeriu o arquivamento do presente processo, sem o julgamento de mérito, diante da suposta ausência dos pressupostos para o desenvolvimento regular do processo.
6.	O TCU pode incorporar, contudo, o parecer da unidade técnica a estas razões de decidir.
7.	Bem se vê que a conduta dos responsáveis foi claramente dolosa no sentido de fraudar o sistema previdenciário e, por esse ângulo, restaria adequada a proposta da unidade técnica no sentido de julgar irregulares as contas dos responsáveis causadores do aludido dano ao erário em consonância aí, por exemplo, com o Acórdão 321/2019-TCU-Plenário, diante de todas as robustas evidências sobre a anunciada irregularidade por meio da malsinada fraude contra o INSS.
8.	O Tribunal deve deixar, contudo, de aplicar a subsequente multa legal em desfavor dos sucessores em função do falecimento dos correspondentes responsáveis, nos termos do art. 5º, XLV, da CF88.
9.	Não subsistiria, de todo modo, a eventual necessidade de promover o retorno do presente processo para buscar a citação de outros eventuais responsáveis, estando esse entendimento, aliás, em plena sintonia com a jurisprudência fixada pelo TCU a partir, por exemplo, dos Acórdãos 4.002/2020 e 5.297/2013, da 2ª Câmara, e dos Acórdãos 1.170/2017 e 1.223/2015, do Plenário, já que a ausência dessa nova citação não resultaria em prejuízo à defesa dos sucessores dos aludidos responsáveis, não só porque o presente processo já estaria em plenas condições de efetivo julgamento pelo TCU, mas também porque a solidariedade passiva seria legalmente erigida em favor do ente estatal credor, e não das eventuais pessoas privadas devedoras, podendo, se for o caso, os referidos sucessores ajuizar a superveniente ação regressiva em desfavor de outros eventuais responsáveis supostamente coobrigados.
10.	Por conseguinte, o TCU pode manter a responsabilidade dos sucessores pelo ressarcimento do dano ao erário, até porque foi promovida a devida citação dos espólios de Sueli Okada e José Amarante Garcia, além da citação da própria Edite Resende Ishimaru, antes do seu falecimento, não restando configurado o eventual prejuízo ao pleno exercício da ampla defesa e do contraditório.
11.	De outra sorte, como a malsinada irregularidade configuraria a eventual conduta dolosa no sentido de efetivamente facilitar, permitir ou concorrer para que pessoa física ou jurídica privada incorpore ou utilize, de forma indevida, rendas, verbas ou valores integrantes do acervo patrimonial da administração pública, sem a observância das formalidades legais ou regulamentares aplicáveis, resultando no eventual ilícito doloso de improbidade administrativa causador do aludido prejuízo ao erário, nos termos, por exemplo, do art. 10, I e II, da Lei n.º 8.429, de 1992, com a alteração promovida pela Lei n.º 14.230, de 2021, a eventual prescrição da ação de ressarcimento ao erário também não subsistiria, estando esse entendimento em plena consonância com a jurisprudência fixada pelo STF no bojo do RE 852.475-SP, com o trânsito em julgado a partir de 6/12/2019, diante da Tese de Repercussão Geral n.º 897 no sentido de que "São imprescritíveis as ações de ressarcimento ao erário fundadas na prática de ato doloso tipificado na Lei de Improbidade Administrativa".
12.	O TCU deve julgar irregulares, portanto, as contas de Sueli Okada (falecida) José Amarante Garcia (falecido) e Edite Resende Ishimaru (falecida) para condenar os respectivos sucessores ao pagamento do correspondente débito, sem prejuízo de deixar, contudo, de aplicar a multa legal em desfavor desses sucessores em função do falecimento dos correspondentes responsáveis, nos termos do art. 5º, XLV, da CF88.
Ante o exposto, voto pela prolação do Acórdão ora submetido a este Colegiado.
TCU, Sala das Sessões, em 22 de março de 2022.
Ministro-Substituto ANDRÉ LUÍS DE CARVALHO 
Relator